最高法院刑事判決　　　　　　　　　　　　　　　九十一年度台上字第六八七二號
　　上　訴　人　甲○○
　　選任辯護人　曾清山律師
右上訴人因違反槍砲彈藥刀械管制條例案件，不服台灣高等法院高雄分院中華民國八
十九年九月二十日第二審判決（八十九年度上訴字第一００三號，起訴案號：台灣澎
湖地方法院檢察署八十八年度偵字第一二三號），提起上訴，本院判決如左：
    主  文
原判決撤銷，發回台灣高等法院高雄分院。
    理  由
本件原判決認定上訴人甲○○為「鴻勝號」漁船之駕駛人，明知採捕水產動物不得使
用炸藥或其他爆裂物，竟於民國八十八年二月二十四日上午，自澎湖縣望安鄉東安村
報關出港，未經許可在上開漁船上以供炸漁為目的而持有經公告管制具有殺傷力之爆
裂物二顆及導火索。其航行至望安島東北方帆船礁海域處時，先以其所有之空氣壓縮
機及電機，供給氧氣和電能，再以電線結合空氣輸送管，並穿戴蛙鏡、蛙鞋，潛入海
中查看，發現魚群後，即上船以柱香及導火索引燃上開爆裂物炸魚，再下海撈取已被
震炸昏迷或震死之浮魚，而使用爆裂物非法採捕水產動物。其於航行至望安島西南方
三塭海域時，又接續以同法炸魚，撈取魚類。嗣於同日上午十時三十分許，為警查獲
等情。因而撤銷第一審判決，改判論處上訴人未經許可，持有爆裂物罪刑，固非無見
。
惟查：(一)原判決認定上訴人持有經公告管制具有殺傷力之爆裂物二顆炸魚，於理由內
說明雖未扣有爆裂物，但係依據行政院農業委員會漁業署第第八八六一五三三八號函
，及內政部警政署刑事警察局第一四一七八號函，均指炸魚使用者為「爆裂物」，因
認上訴人所使用炸魚之物應係爆裂物無疑等情。惟前揭行政院農業委員會漁業署函說
明三記載「經瞭解目前本國漁民所使用非法炸魚之爆裂物多屬黃色炸藥，其作業方式
係將雷管插入黃色炸藥內，點燃後投入海中爆破或將黃色炸藥先置入海底再以遙控爆
破，以震死或震昏魚類，再由船上人員潛水逐一捕撈。」；而內政部警政署刑事警察
局函說明三記載「依現行科技及歷次查獲漁民以炸藥非法捕魚之案例，漁民以炸藥非
法捕魚，常用高爆藥（通常使用商用代拿邁炸藥，俗稱硝甘炸藥）結合雷管及一段導
火索，組成點火引爆裝置，於點燃導火索後，將該爆裂物投向魚群，利用炸藥在水中
爆炸後產生之震波震死魚類，為便宜有效之方法。」（見第一審卷第四十八、四十九
頁）。所載如果屬實，以炸藥結合雷管而作為炸魚之方法，究竟係屬漁業法第四十八
條第一項第二款之使用炸藥炸魚，或同款之使用其他爆裂物炸魚？而前揭二函所指漁
民以炸藥結合雷管使用炸魚，雖稱為爆裂物，但是否即為槍砲彈藥刀械管制條例第四
條第二項第二款之「其他具有殺傷力或破壞性之爆裂物」？事實尚非明確。原判決未
函查主管機關查明，遽行判決，尚嫌速斷，自難昭折服。(二)依第一審法院前往中社碼
頭勘驗能否從中社碼頭目測或用望遠鏡見到上訴人之漁船在三塭附近之勘驗筆錄之記
載「1.目測情形：由中社碼頭可看到三塭之燈塔，目視可見海面上有一白色船隻（與
被告船隻不同）在三塭附近，另可見由小黑點在海面上，無法確認是否為被告之船隻
，僅可見小黑點在三塭附近移動。2.望遠鏡觀測情形：可看到藍色小船，但不能看到
上面的人或船名，由望遠鏡中視之船之大小約和螞蟻同大，僅可約略看出船型，其他
則難以辨識。」（見第一審卷第七十七頁）。所載如果屬實，從中社碼頭上，以目視
或望遠鏡似均無法確認在三塭附近之上訴人之船隻。原判決雖以因履勘時並非使用與
證人吳金龍當日所使用之相同望遠鏡，且無法證實上訴人當日為炸魚行為之確切所在
，是履勘時之條件與證人吳金龍當日所視之條件並非完全相同，惟如欲分別該海域上
船隻顏色、約略船型，並無困難，而認證人吳金龍之證言並無誇大不實等情。但原判
決憑何證據認定「如欲分別該海域上船隻顏色、約略船型，並無困難」？並未敘明其
理由。且欲在證人吳金龍觀察發現上訴人在海上炸魚之相同條件下勘驗，並非不可能
。此與判斷上訴人是否成立犯罪攸關，原判決未再詳予調查審認，難認已盡調查能事
。上訴意旨執以指摘原判決不當，非無理由，應認有發回更審之原因。
據上論結，應依刑事訴訟法第三百九十七條、第四百零一條，判決如主文。
中      華      民      國    九十一    年     十二     月      五      日
                              最高法院刑事第六庭
                                  審判長法官  吳  雄  銘
                                        法官  池  啟  明
                                        法官  石  木  欽
                                        法官  郭  毓  洲
                                        法官  吳  三  龍
      右正本證明與原本無異
                                              書  記  官
中      華      民      國    九十一    年     十二     月      九      日
